【裁判字號】    99,交聲,515
【裁判日期】    991201
【裁判案由】    違反道路交通管理處罰條例聲明異議
【裁判全文】
臺灣花蓮地方法院交通事件裁定         99年度交聲字第515號
原處分機關  交通部公路總局臺北區監理所花蓮監理站
異  議  人
即受處分人  張杰
上列異議人即受處分人因違反道路交通管理處罰條例案件，對於
交通部公路總局臺北區監理所花蓮監理站民國99年11月10日所為
之處分（處分案號：花監違字第裁44-QQ0000000號），聲明異議
，本院裁定如下：
    主  文
原處分撤銷。
張杰不罰。
    理  由
一、原處分意旨略以：異議人即受處分人張杰所有車牌號碼20
    1-EYN號重型機車（下稱系爭機車），於民國 99年6月2日11
    時8分許，行駛於宜蘭縣南澳鄉台九線北向 131公里700公尺
    處，經雷達（射）測定行車時速超過規定之最高時速20公里
    以上未滿40公里，案經宜蘭縣政府警察局交通隊以花警交字
    第 QQ0000000號違反道路交通管理事件通知單逕行舉發，並
    於99年 6月15日郵寄送達異議人之住所，依法完成送達程序
    ，因異議人已逾越通知單所規定之應到案期日，未到案陳述
    不服，嗣原處分機關於99年11月10日依違反道路交通管理處
    罰條例第40條、第63條第1項之規定（裁決書漏載「第 63條
    第1項」），以花監違字第裁44- QQ0000000號裁決，裁處異
    議人罰鍰新臺幣（下同）1,800元，並記違規點數1點等語。
二、聲明異議意旨略以：異議人雖為系爭機車之所有人，但異議
    人於99年5月 27日將系爭機車以分期付款之方式賣予楊文勇
    ，雙方並簽立切結書聲明，在分期車款尚未結清前系爭機車
    之所有權仍屬異議人所有，若使用人違反道路交通管理處罰
    條例或其他法規，致機車所有權人受罰或其他處分，或機車
    牌照、行車執照被吊扣、吊銷者，使用人需負擔損害賠償之
    責，實際上，異議人並非駕駛人，故原處分實有違誤，為此
    聲明異議，請求撤銷原處分云云。
三、按道路交通管理處罰條例第89條前段規定：法院受理交通事
    件，準用刑事訴訟法之規定。又認定犯罪事實所憑之證據，
    雖不以直接證據為限，間接證據亦包括在內。然而無論直接
    證據或間接證據，其得為訴訟上之證明者，須於通常一般之
    人均不致有所懷疑，而得確信其為真實之程度者，始得據為
    有罪之認定。倘其證明尚未達到此一程度，而有合理性之懷
    疑存在時，即應由法院為諭知被告無罪之判決（最高法院76
    年臺上字第4986號判例參照）。是法院於審理行為人違反道
    路交通管理處罰條例案件，當踐行完畢調查證據程序後，為
    事實之認定時，如就原處分機關所認定之行為人違規事實仍
    有合理之訴訟上懷疑，而無法確信行為人確有該當於道路交
    通管理處罰條例各該處罰條文之構成要件事實時，應依罪疑
    惟輕之原則，為有利行為人之認定。次按汽車駕駛人，行車
    速度，超過規定之最高時速，或低於規定之最低時速，除有
    第43條第1項第2款情形外，處1,200元以上2,400元以下罰鍰
    ，並予記違規點數 1點，道路交通管理處罰條例第40條、第
    63條第 1項分別定有明文，可見該條之處罰，專以處罰車輛
    駕駛人為要件。
四、經查：
（一）異議人為從事機車零售業，於 99年5月27日與楊文勇簽訂
      系爭機車附條件買賣方式契約，並簽立切結書，雙方約定
      楊文勇於全部價款付清之前，系爭機車之所有權仍屬異議
      人即上大輪車業行所有，嗣系爭機車交付楊文勇後，危險
      移轉由楊文勇負擔等情，有花蓮縣政府花城商字第097002
      71號營利事業登記證、切結書、系爭機車行照、楊文勇國
      民身分證影本各1紙附卷可稽，堪認系爭機車自99年5月27
      日起即非由異議人所使用，異議人自無可能於裁決書所指
      之時、地騎系爭機車而有超速違規之行為，應可認定。
（二）又按違反道路交通管理事件統一裁罰基準及處理細則第24
      條固規定：「逕行舉發違反道路交通管理事件，經汽車所
      有人依通知單之應到案日期前到案，並告知違規駕駛人姓
      名、身分證統一編號及住址者，處罰機關應即另行通知違
      規駕駛人到案依法處理；逾應到案日期，處罰機關應依本
      條例第85條第 3項規定處罰該汽車所有人」，對於該條後
      段規定之適用，就汽車所有人自行駕車違規而虛捏謊稱係
      由他人為之，或汽車所有人無法具體指證車輛交由何人使
      用等情形，雖能避免交通違規行為人僥倖脫法，而以形同
      法律推定方式收其截堵防漏之效；然而就汽車所有人確非
      違規當時之駕駛人，且於交通異議程序中已清楚敘明真正
      駕駛人姓名資料之特殊情況下，如不予區分一味固守前揭
      規定，則無異對於汽車所有人未能及時於到案期限前盡其
      告知義務科予行政處罰，有違行政程序法第 6條禁止差別
      待遇之平等原則，及同法第 7條比例原則之規定。蓋因真
      正駕駛人交通違規情節雖有輕重之別，但汽車所有人疏未
      將該名駕駛人之姓名、年籍資料及時通報予處罰機關，至
      多僅為法定作為義務之違反，就其不作為態樣而言並無輕
      重高下之不同，自不得將原應處罰駕駛人高低不等之不利
      益結果，全然轉嫁由汽車所有人承擔。否則，勢將造成處
      罰機關對於汽車所有人相同違反告知義務行為之處罰內容
      ，取決於他人交通違規情節之輕重，自係就同一行政不法
      事件而為相異之處理，且無明顯可為差別待遇之合理基礎
      ，實難謂與行政程序法第 6條揭櫫之平等原則無違。又果
      若經查證結果，已能清楚得悉真正駕駛人之誰屬，自應針
      對實際違規之人科予行政處罰，以收警惕規制之效；倘因
      前揭規定適用結果，明知交通違規者另有其人，卻反而堅
      持處罰並未實際違規之汽車所有人，對於維持交通秩序目
      的之達成當無任何助益可言，自屬違反行政程序法第 7條
      第 1款比例原則中「適合性原則」之要求。是以行政機關
      果真有意對於違反該項告知義務之汽車所有人科以處罰，
      自應特將汽車所有人逾期始行告知真正駕駛人姓名之行為
      ，基於衍生處罰機關及司法機關程序上無謂浪費為由，另
      設獨立條項罰之，方能在達成行政目的與不致過度侵害民
      眾權益之雙重考量下取得平衡。另查道路交通管理處罰條
      例第85條第 3項「本條例關於車輛駕駛人之處罰，如應歸
      責於車輛所有人者，處罰車輛所有人。」之轉嫁處罰規定
      ，應係對於交通違規行為責任歸屬所為規範，不得僅因汽
      車所有人事後疏未將真正駕駛人姓名告知處罰機關，而使
      其成為違規行為之歸責對象。從而，本院認前揭處理細則
      第24條後段之規定過於廣泛，未能細察汽車所有人單純規
      避處罰或僅係遲延通報之差異，自應依其行政管制目的而
      為限縮解釋。換言之，前揭規定僅在汽車所有人自行駕車
      違規而虛捏謊稱係由他人為之，或汽車所有人無法具體指
      證車輛交由何人使用等情形下，始得適用；至於汽車所有
      人如已證明並非違規駕駛人，且於交通異議程序中清楚敘
      明真正駕駛人姓名資料者，仍應對於實際違規駕駛人科予
      處罰，至於遲延通報之汽車所有人，則因現行法尚無專就
      違反告知義務之處罰明文，自應另為不罰之諭知。
五、綜上所述，原處分機關依道路交通管理處罰條例第40條、第
    63條第1項（裁決書漏載第63條第1項）之規定，對於非實際
    駕駛人之異議人遽予裁罰，自有未洽，原處分應予撤銷，並
    由本院逕為不罰之諭知。
據上論斷，應依道路交通事件處理辦法第19條前段，裁定如主文
。
中    華    民    國    99    年    12    月    1     日
                   交通法庭     法  官  許乃文
上列正本證明與原本無異。
如對本裁定不服，應於送達後 5日內，向本院提出抗告狀（應抄
附繕本）。
中    華    民    國    99    年    12    月    1     日
                                書記官

司法院資訊處製作；財團法人民間司法改革基金會備份。
